【裁判字號】    98,重訴,53
【裁判日期】    990323
【裁判案由】    侵權行為損害賠償
【裁判全文】
臺灣花蓮地方法院民事判決              98年度重訴字第53號
原      告  乙○○○○○○○○.
法定代理人  丙○○
訴訟代理人  廖學忠律師
被      告  甲○○
上列當事人間因被告業務侵占案件，原告提起損害賠償刑事附帶
民事訴訟事件，由本院刑事庭裁定移送前來（97年度重附民字第
3號），本院於民國99年3月3日言詞辯論終結，判決如下：
    主  文
被告應給付原告新台幣佰柒拾柒萬肆仟元，及自民國97年11月
18日起至清償日止，按年息百分之五計算之利息。
原告其餘之訴駁回。
訴訟費用由被告負擔十分之九，餘由原告負擔。
本判決第一項於原告以新臺幣壹佰貳拾陸萬元供擔保後得假執行
。
原告其餘假執行之聲請駁回。
    事  實  及  理  由
一、按訴狀送達後，原告不得將原訴變更或追加他訴，但擴張或
    減縮應受判決事項之聲明者，不在此限，民事訴訟法第255
    條第1項第3款定有明文。原告起訴聲明為請求被告給付新台
    幣（下同）14,535,800元及自起訴狀繕本送達翌日起至清償
    日止，按年息百分之五計算之利息，嗣於99年1月22日具狀
    變更為請求3,923,600元及利息（利息起算日及利率不變）
    ，核為減縮應受判決事項之聲明，依上開規定，應予准許。
二、原告主張：
（一）被告甲○○為原告職員，負責辦理存、放款業務，為從事
      存放款業務之人，竟基於意圖為自己不法之所有及行使偽
      造私文書之概括犯意，連續於附表編號1至20所示之時間
      ，偽造如附表所示之借款人及保證人之署名及印文於借款
      申請書、借據及支出轉帳傳票後，持向原告放款委員會申
      請核准借款，致該放款委員會陷於錯誤，誤以為係借款名
      義人要為借款而准予貸款金額，並予撥款如附表編號1至
      20所示，嗣經被告提領後，雖被告已於93年5月27日將如
      附表編號6號的冒貸金額7萬元（借據帳號：3748）清償完
      畢，另附表編號2的部分已經還款25,000元，編號3號部分
      已還款111,000元，編號4部分已還款132,000元，編號5部
      分已還款114,000元，編號7部分已還款9,000元，編號8部
      分已還款2萬元，編號10部分已還款59,000元，編號16部
      分已還款10萬元，然尚有3,923,600元侵佔款項未清償，
      爰依侵權行為損害賠償之法律關係，請求被告給付原告之
      損失。
（二）並聲明：
   1、被告應給付原告3,923,600元，及自起訴狀繕本送達翌日
      即97年11月18日起至清償日止，按年息5％計算之利息。
   2、願供擔保請准宣告假執行。
三、被告對於有以如附表編號1至20所示之時間，以附表所示之
    借款人名義，冒貸如附表所示之金額，其中已清償如原告主
    張之部分款項等事實均不爭執，然辯稱：我冒貸所取得的錢
    都是代他人償還向原告借款的款項，並未挪為私用，原告沒
    有損失等語置辯，並聲明：原告之訴駁回。
四、得心證之理由：本件兩造所爭執之處，應在於：(1)被告有無
    侵占之侵權行為，而應對原告負損害賠償責任？(2)如認被告
    有侵占之侵權行為，則於被告為部分清償後，原告尚餘之損
    害金額為若干？茲悉述如下：
（一）經查，本件被告因連續於附表編號1至20所示之時間，偽
      造如附表所示之借款人及保證人之署名及印文於借款申請
      書、借據及支出轉帳傳票後，持向原告放款委員會申請核
      准借款，並於原告撥款如附表編號1至20所示之金額後予
      以提領挪用，嗣已分別償還如附表所示金額之事實，業據
      被告自認在案（詳本院卷第44頁言詞辯論筆錄），且有被
      告提出之股金及放款個人帳、貸款資金流向表等件在卷可
      參，並據本院調閱被告涉犯業務侵占之刑事案件卷宗（本
      院97年度訴字第136號刑事歷審卷宗）查明屬實，被告並
      因此經本院判處罪刑在案，有刑事判決一份在卷足憑，自
      堪信為真實。
（二）被告雖以前詞置辯，並於前述刑事案件上訴於臺灣高等法
      院花蓮分院時，辯以：本件係肇因於民國81年間鳳信教會
      為購買土地，而由幾位教友向原告借款使用，嗣無力支付
      利息，被告始以冒貸之款項，償還教友前向原告借款之本
      金或利息等語，然其所辯縱使為真，亦係以冒貸方式侵占
      系爭款項後之款項運用問題，原告所貸款與他人之前債縱
      因此而獲清償，仍因被告之冒貸而生新的債權損失，是被
      告所辯，無解於其侵占並使原告遭受損失之事實，自不足
      採。
（三）按因故意或過失，不法侵害他人之權利者，負損害賠償責
      任，民法第184條第1項前段定有明文。本件原告主張被告
      故意冒貸並侵占所貸款項等情，既經認定屬實，則被告故
      意侵害原告之權利，堪予認定。又被告所冒貸之款項已分
      別清償如附表所示，既為兩造所不爭執，經核算之結果，
      原告尚餘之損害金額應為3,774,000元（計算式詳如附表
      所示），是原告超逾此部分之請求，尚難認為有理由，不
      應准許。
五、從而，原告依據侵權行為法則，請求被告給付如附表所示之
    未償金額3,774,000元，及自起訴狀繕本送達翌日即97年11
    月18日起至清償日止，按年息5％計算之利息為有理由，應
    予准許，逾此部分，為無理由，應予駁回。
六、原告陳明願供擔保以代釋明請准宣告假執行，就原告勝訴部
    分經核並無不合，爰酌定相當擔保金額准許之，至於原告敗
    訴部分其假執行之聲請已無依據，應併予駁回。
七、本件事證已臻明確，兩造其餘攻擊防禦方法與舉證，均無礙
    勝負判斷，爰不一一論列，附此敘明。
八、結論：本件原告之訴為一部有理由，一部無理由，依民事訴
    訟法第79條、第390條第2項，判決如主文。
中    華    民    國    99    年    3     月    23    日
                        臺灣花蓮地方法院花蓮民事庭
                              法    官      陳雅敏
上列為正本係照原本作成。
如不服本判決，應於送達後20日內，向本院提出上訴狀並表明上
訴理由，如於本判決宣示後送達前提起上訴者，應於判決送達後
20日內補提上訴理由書(須附繕本)。
中    華    民    國    99    年    3     月    23    日
                             法院書記官     蕭惟
 附表：
┌─┬────┬──┬────┬────┬───────┐
│編│借款人  │借據│借款日期│借款金額│尚餘借款本金  │
│號│        │號碼│        │ （元） │              │
├─┼────┼──┼────┼────┼───────┤
│1 │黃菊英  │3954│93.08.31│787,000 │787,000元     │
├─┼────┼──┼────┼────┼───────┤
│2 │鍾皓年  │3866│92.05.20│400,000 │375,000元（已 │
│  │        │    │        │        │還款25,000元）│
├─┼────┼──┼────┼────┼───────┤
│3 │張鑾英  │3677│89.10.28│190,000 │79,000元（已還│
│  │        │    │        │        │款111,000元） │
├─┼────┼──┼────┼────┼───────┤
│4 │徐文章  │3434│86.04.02│225,000 │93,000元（已還│
│  │        │    │        │        │款132,000元） │
├─┼────┼──┼────┼────┼───────┤
│5 │黃月妹  │3450│86.07.04│160,000 │46,000元（已還│
│  │        │    │月4日   │        │款114,000元） │
├─┼────┼──┼────┼────┼───────┤
│6 │李銀妹  │3748│90.08.17│ 70,000 │已清償完畢    │
├─┼────┼──┼────┼────┼───────┤
│7 │李銀妹  │3935│93.05.27│ 40,000 │31,000元（已還│
│  │        │    │        │        │款9,000元）   │
├─┼────┼──┼────┼────┼───────┤
│8 │黃東成  │3592│89.03.02│310,000 │290,000元（已 │
│  │        │    │        │        │還款20,000元）│
├─┼────┼──┼────┼────┼───────┤
│9 │王月伶  │3905│92.11.11│170,000 │170,000元     │
├─┼────┼──┼────┼────┼───────┤
│10│偕金花  │3818│91.07.10│110,000 │51,000元（已還│
│  │        │    │        │        │款59,000元）  │
├─┼────┼──┼────┼────┼───────┤
│11│黃主賜  │3899│92.11.03│500,000 │500,000元     │
├─┼────┼──┼────┼────┼───────┤
│12│曾有義  │3861│92.04.01│147,000 │147,000元     │
├─┼────┼──┼────┼────┼───────┤
│13│黃錫山  │3972│93.09.30│ 25,000 │25,000元      │
├─┼────┼──┼────┼────┼───────┤
│14│曾五郎  │3900│92.10.16│200,000 │200.000元     │
├─┼────┼──┼────┼────┼───────┤
│15│李寒梅  │3958│93.08.31│160,000 │160,000元     │
├─┼────┼──┼────┼────┼───────┤
│16│曾三郎  │3797│91.03.31│300,000 │200,000元     │
│  │        │    │        │        │（已還款      │
│  │        │    │        │        │100,000元）   │
├─┼────┼──┼────┼────┼───────┤
│  │        │3849│92年2   │200,000 │200,000元     │
│17│鄭秀春  │    │月28日  │        │              │
├─┼────┼──┼────┼────┼───────┤
│18│謝金連  │3847│92年2   │150,000 │150,000元     │
│  │        │    │月28日  │        │              │
├─┼────┼──┼────┼────┼───────┤
│19│劉利和  │3859│92.03.21│170,000 │170,000元     │
├─┼────┼──┼────┼────┼───────┤
│20│黃昇旭  │3863│92.04.05│100,000 │100,000元     │
├─┼────┼──┼────┼────┼───────┤
│總│        │    │        │        │3,774,000元   │
│計│        │    │        │        │              │
└─┴────┴──┴────┴────┴───────┘

司法院資訊處製作；財團法人民間司法改革基金會備份。
